福建高等法院金門分院刑事判決　　　　 100年度上訴字第15號
上　訴　人
即　被　告　呂添全
選任辯護人　吳奎新律師
　　　　　　辛銀珍律師
上列上訴人因貪污治罪條例案件，不服福建金門地方法院98年度
訴字第17號，中華民國100年4月28日第一審判決（起訴案號：福
建金門地方法院檢察署98年度偵字第150號），提起上訴，本院
判決如下：
    主  文
原判決撤銷。
呂添全共同犯公務員登載不實罪，處有期徒刑壹年，減為有期徒
刑陸月；又共同犯政府採購法第八十七條第三項之妨害投標罪，
處有期徒刑陸月，減為有期徒刑參月；又共同犯公務員登載不實
罪，處有期徒刑壹年，減為有期徒刑陸月；又犯購辦公用物品收
取回扣罪，處有期徒刑伍年肆月，褫奪公權肆年，減為有期徒刑
貳年捌月，褫奪公權貳年，所得財物新臺幣參萬元應予追繳沒收
，如全部或一部無法追繳時，應以其財產抵償之；又犯購辦公用
物品收取回扣罪，處有期徒刑伍年貳月，褫奪公權肆年，減為有
期徒刑貳年柒月，褫奪公權貳年，所得財物新臺幣貳萬壹仟元應
予追繳沒收，如全部或一部無法追繳時，應以其財產抵償之。應
執行有期徒刑肆年陸月，褫奪公權貳年，所得財物新臺幣伍萬壹
仟元應予追繳沒收，如全部或一部無法追繳時，應以其財產抵償
之。
    犯罪事實
一、李金溝（已於民國99年11月4日改行協商程序）係金門日報
    社印刷廠廠長，負責辦理承攬該報社紙品設計、電腦排（製
    ）版、承製加工及各式商標、酒盒印刷採購等職務。呂添全
    係該廠作業員，受李金溝指揮並協辦前開事項。因金門日報
    社為金門縣政府所屬公有事業單位，且依金門縣金門日報社
    組織自治條例辦理各項採購業務，故李金溝、呂添全2人均
    為刑法第10條第2項第1款前段所規範依法令服務於地方自治
    團體所屬機關而具有法定職務權限之公務員。王榮傑係博喬
    國際企業有限公司（下稱博喬公司，為金門日報社協力廠商
    ）實際負責人，以經營紙製品設計、製造及印刷為業。吳其
    鴻（原名吳維榮）則係博喬公司前任業務經理（任職期間自
    94年起至96年4月止），負責該公司紙製品訂單招攬、簽約
    、履約等事宜。
二、緣金門酒廠實業股份有限公司（下稱金酒公司）物料組於95
    年2月10日提出請購需求，表示需要18萬6千個0.6公升罈裝
    金門高梁酒提盒（含標籤）後，金酒公司承辦人黃壽桂未審
    查金門日報社是否具有承製該批提盒之能力，即援例於同年
    月24日向金門日報社取得每只新臺幣（下同）16元報價單後
    ，擅引政府採購法第22條第1項第15款「公營事業為商業性
    轉售或用於製造產品、提供服務以供轉售目的所為之採購，
    基於轉售對象、製程或供應源之特性或實際需要，不適宜以
    公開招標或選擇性招標方式辦理者」規定，簽請該公司總務
    室代主任歐陽良義校章後，依序簽會物料組、研發組、會計
    室、工安室等業務主管，經技術副總許丕允核准，將該採購
    案移請金門縣物資處辦理限制性招標。嗣該採購案於95年3
    月13日下午2時許，在金門縣物資處開標，由黃壽桂代表金
    酒公司出席，金門日報社則由李金溝代表出席。該案之採購
    數量定為18萬6千個（含標籤），以總價方式決標，金門日
    報社經兩次減價後以297萬6千元標得上開採購案（底價300
    萬元，其中金門日報社投標單有關提盒單價原為16元、標籤
    1元，合計316萬2千元，高於底價，李金溝再將提盒單價減
    為15元，故總價為297萬6千元）。其後，於同年月20日，雙
    方由金酒公司黃壽桂與金門日報社代表李金溝、呂添全簽訂
    購契約，該契約並約定金門日報社應自行履行工程、勞務力
    契約，不得轉包。惟金門日報社之印刷廠，因無自行製作能
    力，而違法將該提盒製造案轉包予其他公司（詳後），並賺
    取每只6.05元至6.5元差價，致政府採購案無法發揮功能，
    且有不公平情事（此部分由檢察官另行偵辦）。
三、李金溝與呂添全於95年3月間代表金門日報社，以限制性招
    標方式與金酒公司議價承攬0.6公升特級酒提盒18萬6千個，
    每只提盒（含標籤）單價16元，同年月13日決標，20日簽約
    ，雙方並依政府採購法第65條規定明訂禁止轉包（金酒公司
    及相關公務員部分，檢察官另案偵辦）。詎李金溝、呂添全
    2人均明知本案不得轉包，且不符合政府採購法第22條第1項
    第15款得採限制性招標之要件，竟共同基於違反政府採購法
    及明知為不實事項而登載於職務上所掌公文書之犯意聯絡，
    將本件提盒轉包採購案內定由博喬公司承包，使其他廠商無
    法投標，並由呂添全先聯繫博喬公司業務經理吳其鴻（檢察
    官另行偵辦），請吳其鴻私下向不知情之大暉彩色印刷有限
    公司（下稱大暉公司）、不知情之誠毅紙器股份有限公司（
    下稱誠毅公司）及不知情之建德印刷有限公司（下稱建德公
    司）取得估價單，以形式上符合3家廠商比價（第一次3家比
    價廠商為博喬公司、大暉公司及誠毅公司；第二次3家廠商
    為博喬公司、大暉公司及建德公司）之規定後，再由呂添全
    將上開估價單交給李金溝，並由李金溝分別於95年5月8日、
    95年7月13日兩度在其職務上所掌管完成開標程序紀錄公文
    書之簽呈上虛偽登載「經請三家印刷公司報價評估，博喬公
    司印製符合規格，單價合理」之不實內容，而依簽呈流程請
    當時之社長顏恩威（檢察官另行偵辦）核准轉包，完成形式
    上之比價及開（決）標程序，足以生損害於其他具有投標資
    格之廠商及金門日報社對採購發包管理之正確性。金門日報
    社因而分別於同年5月22日與博喬公司議價轉包其中6萬個，
    同年月29日訂約，每只提盒為8.95元；同年7月19日另議價
    轉包其餘12萬6千個，同年月20日訂約，每只提盒為8.5元，
    兩次均以限制性招標之方式轉包予博喬公司。
四、呂添全另基於購辦公用物品收取回扣之犯意，明知博喬公司
    與金門日報社前開承攬合約上載明交貨地點為金門料羅碼頭
    ，交貨後由報社經理部委請金湖貨運行先將貨運送至報社驗
    收，再由報社依約交貨予金酒公司，或由貨運行逕行將貨運
    至金酒公司，暨自料羅碼頭上岸後之陸上運輸費用均由報社
    支付等情。竟仍於95年6月13日及同年8月至10月間某日，兩
    度趁吳其鴻依約赴金門交貨時，佯稱將代為處理運送事宜，
    示意吳其鴻按交貨數量分別給付每個提盒0.5元、0.3元之回
    扣款，吳其鴻為求能順利履約、請領款項，不得已乃報請博
    喬公司實際負責人王榮傑同意後，在金門地區以現金方式先
    後交付呂添全3萬元及2萬1千元之回扣。其中首批提盒交貨
    數量為6萬個，交付回扣金額為3萬元（以每只提盒收取0.5
    元回扣計），交付回扣予呂添全之時間為95年6月13日，地
    點則為金門料羅碼頭；次批提盒交貨數量合計7萬個，給付
    回扣金額為2萬1千元（以每只提盒收取0.3元回扣計），交
    付回扣之時間為95年8月至10月間某日，地點亦同為金門料
    羅碼頭。嗣金酒公司因該年度0.6公升罈裝高梁酒銷售量未
    達預期，依約減量終止剩餘5萬6千個提盒之需求，金門日報
    社遂未再通知博喬公司交付剩餘提盒。
五、案經福建金門地方法院檢察署檢察官指揮法務部調查局福建
    省調查處偵查起訴。
    理    由
壹、程序部分：
一、按被告以外之人於審判外之言詞或書面陳述，除法律有規定
    者外，不得作為證據，刑事訴訟法第159條第1項定有明文。
    本件證人王榮傑、施添貴、黃桂、李金溝、陳慧美及魏再榮
    在高雄縣調查站所製作之調查筆錄，均係被告以外之人於審
    判外之言詞陳述，且與傳聞法則之例外規定尚有未符，並經
    辯護人於本院準備程序時主張上開筆錄均屬傳聞證據，故上
    開證人之調查筆錄，均無證據能力。
二、第按被告以外之人（包括證人、鑑定人、告訴人、被害人及
    共同被告等）於審判外之言詞或書面陳述，除法律有規定者
    外，不得作為證據，刑事訴訟法第159條第1項定有明文。又
    上開之人於檢察事務官、司法警察官或司法警察調查中所為
    之陳述，與審判中不符，如其先前所為之陳述經證明具有較
    可信之特別情況，且為證明犯罪事實存否所必要者，得為證
    據，刑事訴訟法第159條之2款亦有明定。而所謂「前後陳述
    不符」之要件，應就前後階段之陳述進行整體判斷，以決定
    其間是否具有實質性差異，惟無須針對全部陳述作比較，陳
    述之一部分有不符，亦屬之；另所謂「較可信之特別情況」
    之情形，亦應就前後陳述時之各種時間之間隔、是否外力干
    擾而有所迴避、警詢或檢察事務官所作之偵查筆錄記載是否
    完整等外部情況進行比較，以資決定何者外部情況具有可信
    性。若陳述係在特別可信之情況下所為，則虛偽陳述之危險
    性即不高，雖係審判外陳述，或未經被告反對詰問，仍得認
    其有證據能力。且司法警察（官）依法具有調查犯罪嫌疑人
    犯罪情形及蒐集證據等職權，故若於其等所詢問下之陳述認
    全無證據能力，當非所宜。是如其陳述係在可信之特別情況
    下所為，且為證明犯罪事實所必要，為補救實務上採納傳聞
    法則可能發生之蒐證困難問題，自以使上開陳述取得證據能
    力，始符實體真實發見之訴訟目的。又被告以外之人於司法
    警察人員調查中所為之陳述，如於審判中已到庭證述，且與
    審判中之陳述相符時，則其前於警詢之陳述並不符合刑事訴
    訟法第159條之2有關傳聞例外之規定，故不得作為認定本案
    犯罪事實有無之證據，而應即以其等於審判中之陳述作為證
    據。經查，本件證人吳其鴻於高雄縣調查站詢問中所為之調
    查筆錄，就關於被告呂添全於本件採購案中，如何索取回扣
    、回扣金額、交付回扣之對象及地點等本案主要待證事項部
    分，均已陳述詳盡，惟至原審審理時，證人吳其鴻則否認有
    交付回扣予被告呂添全，並稱5萬1千元是運費，交給金門碼
    頭之司機云云（見原審卷二第220頁至第256頁）。顯見證人
    吳其鴻於上開調查站時所為之陳述，確與在原審作證時所為
    之證述有所歧異不同，比較其前後陳述自有不符之處。本院
    就其前於警詢當時之陳述，其身心狀況及外在客觀環境因素
    觀察，因其先前之陳述距離案發時間較近，記憶當較清晰深
    刻，此由其於警詢時遇有筆錄記載「李」先生有誤時，及時
    糾正調查員應為「呂添全」乙節，業經原審勘驗法務部調查
    局高雄縣調查站之警詢錄影光碟屬實，並製有勘驗筆錄1份
    （原審卷二第7頁至第8頁）在卷可考。且較無來自被告在庭
    之壓力而為虛偽不實之指證，或事後串謀而故為迴護被告之
    可能。又前揭警詢錄影光碟，經原審勘驗其製作過程，證人
    吳其鴻從頭到尾神情輕鬆，於筆錄記載過程多有點頭、附和
    及幫忙補正筆錄等情，亦有該勘驗筆錄（原審卷二第7頁至
    第8頁）可稽。當認其於調查中所為陳述係出於自由意志，
    並無違反意願之不正取供情事。揆諸前揭規定，證人吳其鴻
    於司法警察詢問中所為之陳述，既經原審勘驗警詢錄影光碟
    ，認係出於自由意志所為陳述，具有可信性之特別擔保，且
    依本件相關卷證判斷，認為除該審判外之陳述外，亦尚難以
    其他證據全然代替，自為證明本件被告該犯罪存否所必要，
    依刑事訴訟法第159條之2規定，本院認證人吳其鴻於警詢之
    陳述，有證據能力。
三、被告以外之人於偵查中向檢察官所為陳述，除顯有不可信之
    情況者外，得為證據，同法第159條之1第2項定有明文。偵
    查中對被告以外之人（包括證人、鑑定人、告訴人、被害人
    及共同被告等）所為之偵查筆錄，或被告以外之人向檢察官
    所提之書面陳述，性質上均屬傳聞證據。惟現階段刑事訴訟
    法規定檢察官代表國家偵查犯罪、實施公訴，依法其有訊問
    被告、證人及鑑定人之權，證人、鑑定人且須具結，而實務
    運作時，檢察官偵查中向被告以外之人所取得之陳述，原則
    上均能遵守法律規定，不致違法取供，其可信度極高。職是
    ，被告以外之人前於偵查中已具結而為證述，除反對該項供
    述得具有證據能力之一方，已釋明「顯有不可信之情況」之
    理由外，不宜以該證人未能於審判中接受他造之反對詰問為
    由，即遽指該證人於偵查中之陳述不具證據能力。且所謂不
    可信性情況，法院應審酌被告以外之人於陳述時之外在環境
    及情況，例如：陳述時之心理狀況、有無受到外力干擾等，
    以為判斷之依據。本件證人吳其鴻、王榮傑及施添貴之偵訊
    筆錄，均係於檢察官偵查中，以證人之身分陳述，經告以具
    結義務及偽證處罰後，於命證人朗讀結文後具結，其係於負
    擔偽證罪之處罰心理下證述，並以具結擔保其供述之真實性
    ，又無受其他不當外力干擾之情形，而證人吳其鴻及施添貴
    於審理中均未曾提及檢察官在偵查時有不法取供之情形，依
    上說明，渠等於偵查中之證言自具有證據能力。被告之選任
    辯護人於本院準備程序主張：證人吳其鴻偵訊筆錄有不正方
    式取供、王榮傑偵訊筆錄有記載不實情形；施添貴偵訊筆錄
    未經被告行使對質詰問權利，無證據能力云云（本院卷第74
    頁）。惟查，證人等於偵查中之證言，依上說明，本屬有證
    據能力之傳聞證據。該等偵查中之證言，雖未經被告於偵查
    程序中為詰問，但證人施添貴、吳其鴻於本院、原審審理中
    ，分別經被告及其辯護人補正詰問程序，而完足為合法調查
    之證據，被告之選任辯護人並未釋明檢察官偵訊中具有「顯
    有不可信之情況」之理由，是證人吳其鴻、施添貴於偵查中
    之陳述，自均具有證據能力。另證人王榮傑經原審傳喚、拘
    提未到，而王榮傑偵訊筆錄光碟經原審勘驗後，除內容較為
    簡略外，亦無記載不實情事（原審卷二第76頁至第77頁，另
    參酌原審卷一第96頁至第99頁，第265頁至第273頁），故被
    告辯護人雖爭執該項供述不得具有證據能力，然所稱筆錄記
    載不實云云，並非實情，復未釋明上開供述有何顯不可信之
    情況。是依上說明，證人王榮傑於偵查中之上開證言自具有
    證據能力。
四、至於被告以外之人於審判外之言詞或書面陳述，除法律有規
    定者外，不得作為證據。又被告以外之人於審判外之陳述，
    雖不符前4條之規定，而經當事人於審判程序同意作為證據
    ，法院審酌該言詞陳述或書面陳述作成時之情況，認為適當
    者，亦得為證據，刑事訴訟法第159條第1項、第159條之5第
    1項分別定有明文。查本判決所引用之卷證資料，除原已符
    同法第159條之1至第159條之4規定及法律另有規定等傳聞法
    則例外規定，而得作為證據外，當事人於本院準備程序時，
    已表示對本判決其餘言詞、書面陳述及非供述證據部分，均
    同意作為證據。本院斟酌上開證據並無違法取得之情事，亦
    無證明力明顯過低之情形，認為作為本件被告認定犯罪有無
    之證據亦屬適當，是均得採為本件論斷之證據。
五、另按測謊技術既係本於心理學及生理學之理論為基礎，並佐
    以科學儀器詳實記錄受測者應答時之各項反應，復由專業人
    員進行問題設計及結果判讀，所得測謊結果自具有相當之可
    信性。倘測謊人員具備專業之知識技能，復事先獲得受測者
    之同意，所測試之問題及其方法又具專業可靠性時，該測謊
    結果，如就否認犯罪有不實之情緒波動反應，雖不能採為有
    罪判決之唯一依據，但非無證據能力，最高法院94年度台上
    字第1753號判決意旨參照。本件卷附吳其鴻測謊鑑定書1冊
    ，係檢察官依刑事訴訟法第198條第2款規定，囑託鑑定人為
    測謊鑑定，依該鑑定書所載，測試環境狀況良好，無不當外
    力干擾，且測試過程曾簽具測謊同意書並告知得拒絕接受測
    試，以減輕受測者不必要之壓力，測謊員亦經良好之專業訓
    練及相當之經驗，測謊儀器運作正常，受測人身心及意識狀
    態亦正常，符合嚴謹之測謊形式要件，且被告及辯護人亦不
    爭執該測謊之證據能力，參諸刑事訴訟法第159條立法理由
    及同法第206條規定，應認該測謊鑑定書具有證據能力。
貳、實體部分：
一、訊據被告矢口否認有何妨害投標、偽造文書或購辦公用物品
    收取回扣之犯行，辯稱：「我是金門日報社的作業員，並不
    是官職等的公務人員。我的職位並非辦理金門日報社的採購
    業務，採購業務是金門日報經理部辦理的，對於金門日報社
    辦理金酒公司的提盒標案，轉包給博喬這件事我奉廠長李金
    溝指示，向廠商詢價，至於後續的採購作業我都沒有參與，
    向廠商詢價，依循往例找曾與報社有業務往來的廠商開報價
    單，廠商以正本蓋廠戳商號章郵寄報社，供廠長李金溝簽呈
    使用，我並沒有偽造文書。我也沒有收到吳其鴻的理貨費（
    所謂理貨費是指在碼頭僱工、僱車及整理貨品的費用），也
    沒有收到吳其鴻任何金錢，吳其鴻如果有向他老闆王榮傑假
    藉名義拿到錢，我不知情也與我無關」云云。經查：
  (一)關於偽造文書及違反政府採購法部分：
  1.被告及李金溝均係公務員，於本案並均有採購權限：
  (1)被告為修正前刑法第10條第2項之「公務員」：按稱公務員
    者，謂依法令從事於公務之人員，修正前刑法第10條第2項
    定有明文。又該條項所稱之公務員，原不以職員為限，不論
    其係任用、聘用、僱用或遴選，編制內或編制外，有無銓敘
    資格，只要有法令依據，且從事於公務者，均屬刑法及貪污
    治罪條例所規定之公務員。且於依法設立之公營事業服務之
    人員，僅須從事其業務職掌範圍內之事務，均符合「公務」
    之概念。查金門日報社係依金門縣金門日報社組織自治條例
    所設立，其內部各職稱之官等職等及員額另以編制表定之，
    有金門縣金門日報社組織自治條例及金門縣金門日報社編制
    表各1紙（98偵150號卷第89至90頁）在卷可參。又證人即金
    門日報社人事管理員陳慧美於偵查中結證稱：金門日報社為
    公營事業單位，係金門縣政府所屬機關，依金門縣政府組織
    自治條例第16條授權金門縣政府制訂金門縣金門日報社組織
    自治條例後設立等語（98偵150號卷第100頁），並經原審調
    閱金門縣政府組織自治條例及金門縣金門日報社組織自治條
    例無訛。足認金門日報社確為公營事業乙節。再金門日報社
    得視需要僱用作業員，其原額及待遇得依照有關規定報奉金
    門縣政府核准僱用之，金門縣金門日報社組織自治條例第7
    條明定此旨。而被告為金門日報社印刷廠人員，職稱為作業
    員，業務職掌為廠務、金酒公司業務承接及其他臨時交辦事
    項，有金門縣金門日報社印刷廠人員業務職掌暨三級代理人
    表1紙可考（98偵150號卷第88頁）。且依原審向金門日報社
    調取之被告人事資料（原審卷三第69至70頁）所示，被告為
    一級作業員，職級為36級，540薪點，係奉金門戰地政務委
    員會68年8月22日令，核定為正氣中華報社（即金門日報社
    前身）之生產技工。併參酌證人陳慧美於偵查中證稱：金門
    日報社印刷廠之主要業務為印製金酒公司提盒、金門縣政府
    公報及金門地區選票，印刷廠內實際經辦業務的只有廠長李
    金溝及作業員呂添全2人等情（98偵150號卷第101頁）。暨
    證人即金門日報社印刷廠廠長李金溝於原審審理中證稱：被
    告確有實際辦理本件金酒公司提盒採購業務等語（原審卷二
    第264頁）。足認本件0.6公升高梁酒提盒採購及履約業務確
    為被告及李金溝之業務職掌範疇無疑。是被告既依金門縣金
    門日報社組織自治條例而擔任該報社之作業員，並從事其職
    掌範圍內之金酒公司提盒業務，當屬依法令從事於公務之人
    員，為修正前刑法第10條第2項所稱之公務員甚明。
  (2)被告為修正後刑法第10條第2項第1款前段之「身分公務員」
    ：依94年2月2日修正公布，95年7月1日施行之刑法第10條第
    2項規定：「稱公務員者，謂下列人員：一、依法令服務於
    國家、地方自治團體所屬機關而具有法定職務權限，以及其
    他依法令從事於公共事務，而具有法定職務權限者。二、受
    國家、地方自治團體所屬機關依法委託，從事與委託機關權
    限有關之公共事務者。」學理上將第1款前段稱為「身分公
    務員」，第1款後段稱為「授權公務員」，第2款稱為「委託
    公務員」。按無論是「身分公務員」或「授權公務員」，如
    具有法定職務權限，在其所從事公共事務範圍內之事項均屬
    之，亦不以涉及公權力為必要，即私經濟行為而與公共事務
    有關者，亦包括在內。至「法定職務權限」之「法定」，係
    指法律規定、法規命令、職權命令或職務命令等而言，包括
    各機關組織法或條例、機關內部行政規則（例如組織規程、
    處務規程等）在內，最高法院97年度台上字第6309號判決要
    旨參照。次按私經濟行為，原則上固非屬行使公權力之公共
    事務，然政府採購法第1條及第3條明定：為建立政府採購制
    度，依公平、公開之採購程序，提升採購效率與功能，確保
    採購品質，爰制定政府採購法；政府機關、公立學校、公營
    事業辦理採購，依本法之規定；本法未規定者，適用其他法
    律之規定。是公營事業經辦採購案倘應適用政府採購法時，
    已非純粹之私法關係，仍屬具有法定職務權限之公共事務。
    又負責機關採購事務之承辦、監辦人員，如係「依法令服務
    於國家、自治團體所屬機關，而具有採購職務權限」，固有
    「身分公務員」之適用。倘非依法令服務於上述機關而具有
    採購職務之人，因政府採購法賦予從事政府採購業務之法定
    職務權限時，應認係依其他法令從事於公共事務而具有法定
    職務權限之「授權公務員」，最高法院著有97年度台上字第
    1266號裁判要旨可參。本件金門日報社係依金門縣政府組織
    自治條例第16條授權金門縣政府制訂金門縣金門日報社組織
    自治條例後設立。足認金門日報社為公營事業，且為金門縣
    政府所屬機關乙節。再金門縣政府依地方制度法第14條規定
    ，為地方自治團體，且被告係依金門縣金門日報社組織自治
    條例第7條規定，受僱於金門日報社印刷廠，擔任作業員一
    職。益徵被告確係依前揭法令服務於地方自治團體所屬機關
    。另被告依金門縣金門日報社印刷廠人員業務職掌暨三級代
    理人表（98偵150號卷第88頁）所示，其業務職掌包括金酒
    公司業務承接及交辦事項。且證人李金溝、陳慧美復於偵查
    中均證稱被告確有經辦本件金酒公司提盒採購業務等情，已
    如上述。自堪認被告及李金溝確有承辦本件金酒公司提盒採
    購業務之法定職務權限。準此，被告既係依法令服務於地方
    自治團體所屬機關而具有法定職務權限之人，其當為刑法第
    10條第2項第1款前段所稱之「身分公務員」。至於李金溝係
    金門日報社印刷廠廠長，亦係公務員且有經辦採購業務部分
    ，均同被告上開情形，不另詳述。
  (3)被告雖辯稱僅為金門日報社之約聘人員，聽從李金溝指示辦
    理提盒採購及轉包業務，並非刑法上所稱之公務員云云。惟
    被告既係依金門縣金門日報社組織自治條例第7條規定所核
    定聘用之作業員，其業務職掌包括「金酒公司業務承接」及
    「其他臨時交辦事項」，且「金酒公司業務承接」此一職掌
    僅訂明於被告業務職掌欄下，而為其他作業員所無，有金門
    縣金門日報社印刷廠人員業務職掌暨三級代理人表在卷可考
    。則本件金酒公司提盒採購及轉包業務顯屬被告之業務職掌
    範疇至明。縱依被告所辯，其係依廠長李金溝之指示辦理乙
    情，參諸「臨時交辦事項」仍屬其業務職掌範圍內，此一辯
    解仍無礙其係「身分公務員」之認定。
  2.本件採購案應無政府採購法第22條第1項第15款得採限制性
    招標情形：按公營事業為商業性轉售或用於製造產品、提供
    服務以供轉售目的所為之採購，基於轉售對象、製程或供應
    源之特性或實際需要，不適宜以公開招標或選擇性招標方式
    辦理者，得採限制性招標，政府採購法第22條第1項第15款
    定有明文。本案係金門日報社向金酒公司標得金門高梁酒提
    盒，因金門日報社本身無製作提盒之能力，故進行提盒採購
    案之招標，此為被告不爭之事實，自堪認定。而該提盒採購
    案之製程並無特殊性，就本件提盒之印刷技術而言，亦不具
    有不宜以公開競標方式辦理之特性，故就供應源或市場實際
    情形，均無不宜以公開招標或選擇性招標方式辦理之困難，
    被告亦未陳明本件採購案有何特殊或特別符合限制性招標之
    理由，則參諸上開政府採購法第22條第1項第15款規定，本
    件採購案應不符採限制性招標之規定甚明。又本件提盒採購
    案，第一次之採購金額為56萬1千元（法務部調查局移送書
    卷第38頁簽呈），依卷附行政院公共工程委員會（88）工程
    企字第8804490號函影本所示，為未達公告金額（100萬元）
    而逾公告金額十分之一之採購案，依中央機關未達公告金額
    採購招標辦法第2條第1項第3款規定，應辦理公告程序，以
    便廠商得以報價競標；而第二次採購案之金額為117萬8千1
    百元（同上卷第56頁簽呈），則應採公開招標之方式為之，
    被告及李金溝均明知上情，為達由博喬公司承包之目的（詳
    下節所述），仍違法採行限制性招標，渠等自有違反政府採
    購法之犯意，彰彰明甚。
  3.李金溝及被告內定由博喬公司承包本件採購案：
  (1)證人即共同正犯李金溝於偵查中結證稱：金門日報社將0.6
    公升提酒盒轉包給博喬公司，是由被告（指呂添全）負責辦
    理，依慣例被告本應在簽呈中用印，但因被告知道本案有違
    法轉包、取得不實估價單等問題，為規避責任，就沒有用印
    ，而本件誠毅、大暉及建德公司所開立的不實估價單都是由
    被告向博喬公司的吳其鴻要的，被告總共向吳其鴻拿了兩次
    ，第一次是95年5月份，第二次是95年7月份，伊於收到被告
    遞交的估價單時，早知道除了博喬公司以外的估價單都是有
    問題的，因當時早已內定由博喬公司承製等語（98偵150號
    卷第102至106頁）。其另於原審審理中證稱：本件金門日報
    社與金酒公司間，關於0.6公升高粱酒提盒的採購業務，是
    被告與伊負責承辦，伊等2人於洽談採購合約時，均明知金
    門日報社當時並無承製提盒能力，須另行轉包，但仍與金酒
    公司簽訂採購合約，並由被告負責取得誠毅、大暉及建德公
    司的估價單，以符合政府採購法改採限制性招標之要件，且
    誠毅、大暉及建德公司所開立之估價單，均是被告拿給伊的
    ，並於該轉包案開標前，早已內定由博喬公司得標，且博喬
    公司在開標前，已預先做好0.6公升高粱酒提盒6萬個等語（
    原審卷二第257至263、271頁）。核與證人吳其鴻於偵查中
    證述：博喬與大暉公司的估價單是伊傳真給呂先生或李先生
    的，他們叫伊再拿另外兩家報價單過來，這樣剛好三家，伊
    說最多只能再拿到大暉公司的報價單等情（原審卷一第106
    頁）；暨於原審審理中結證稱：95年農曆年過後不久，被告
    曾打電話通知伊先行打樣並製作樣本提盒，其後再以電話告
    知訂單數量及交貨日期，後來金門日報社又以電話要求博喬
    公司先做6萬個提盒，及博喬與大暉公司的估價單都是伊交
    給被告的等語（原審卷二第254頁）。兩相勾稽，證人李金
    溝與吳其鴻就被告曾與吳其鴻聯繫，索取博喬公司及其他廠
    商之估價單，並於招標前已電話告知博喬公司訂單數量及交
    貨日期，內定由博喬公司得標等情節，證述一致，堪認屬實
    。故李金溝及被告早已就本件採購案內定由博喬公司承包無
    訛。
  (2)本件採購案之估價單均係證人吳其鴻向不知情之大暉公司、
    不知情之誠毅公司及不知情之建德公司取得估價單，再交予
    被告使用：證人吳其鴻於案發時係博喬公司業務經理，負責
    本件提盒承包案，業據證人吳其鴻及博喬公司負責人王榮傑
    證述在卷，故博喬公司估價單係由吳其鴻出具，應無疑義。
    另本件採購案已內定由博喬公司承包，已如前述，且證人吳
    其鴻於偵查及原審審理中均證述被告要其拿其他公司估價單
    ，亦如前述，雖證人吳其鴻於偵查中證稱：「李先生或呂先
    生他們叫我另外再拿二家報價單過來，不過我跟他講有困難
    ，只能再拿一家」云云（原審卷一第106頁，吳其鴻98年3月
    30日偵訊筆錄），而僅稱大暉公司估價單是伊去取得並寄給
    被告，否認其餘誠毅公司及建德公司估價單係伊取得交予被
    告。惟查，本件採購案既經李金溝及被告內定由博喬公司得
    標，博喬公司即屬得利者，被告豈有再自行去找其他廠商來
    配合陪標之理？另博喬公司與大暉公司有業務往來，建德公
    司則是博喬公司之上游廠商等情，亦據博喬公司負責人王榮
    傑於偵查中結證屬實（原審卷一第97頁），而證人吳其鴻在
    博喬公司服務之前，曾在誠毅公司任職，復據吳其鴻於調查
    筆錄證述在卷（98年度偵字第261號卷第92頁反面），其於
    偵查中另證稱：「以前我在誠毅公司是總經理特助，當時誠
    毅都是在承包全國公賣局的案子」等語（原審卷一第104頁
    ，吳其鴻98年3月30日偵訊筆錄），綜上，證人吳其鴻與大
    暉公司、建德公司及誠毅公司都有特定關係，基於本件採購
    案已經內定及同行相互幫忙之情誼，衡情上開大暉公司、建
    德公司及誠毅公司之估價單係證人吳其鴻所取得一節，應堪
    認定。證人吳其鴻於偵查及審理中所稱僅大暉公司估價單係
    伊所取得云云，應係擔心另涉犯圍標或其他刑責，而為不實
    供述，尚難採信；被告所稱上開公司估價單均係吳其鴻所交
    付，堪信屬實。
  4.本件大暉公司、誠毅公司及建德公司之估價單並非偽造：原
    審認定上開卷附大暉公司、誠毅公司及建德公司之估價單，
    均係無製作權人所製作之偽造私文書，係以三家公司之估價
    單分別係由吳其鴻或被告取得空白估價單後，再填載不實內
    容而持以行使，且被告、李金溝及吳其鴻於偵、審中均供述
    上開估價單為「不實」，為其認定之主要依據。然查，上開
    三家公司估價單應係吳其鴻分別向三家公司所取得，已詳述
    於前，而大暉公司實際經營者施添貴於本院審理時到庭證稱
    ：「卷附大暉公司估價單上之大暉公司章戳係真正，格式也
    是公司使用的報價單」等語（本院卷第165頁反面至第166頁
    ）；誠毅公司業務經理王基存亦到庭證稱：「卷附誠毅公司
    估價單是誠毅公司對外所使用，估價單上公司大小章都是真
    正，本件報價單上的字是我打的，我直接傳給金門日報社」
    等語（本院卷第167頁反面至第168頁），而建德公司負責人
    雖未到庭，惟檢察官、被告及辯護人對建德公司估價單上之
    印文為真正，亦均不爭執。另施添貴攜帶到庭之公司發票章
    ；王基存攜帶到庭之誠毅公司公司章及負責人章，均當庭留
    存印文後（本院卷第194頁、第195頁），均核與卷附大暉公
    司、誠毅公司估價單上之印文相符，足認本件大暉公司、誠
    毅公司及建德公司之估價單均屬真正，而前揭估價單上之內
    容又分別由該公司人員所製作，即屬有權製作文書之人所為
    真正文書。縱上開公司人員均明知本件為陪標性質，並無參
    與競標之真意，仍無損於前揭估價單為真正文書之性質。被
    告、李金溝及吳其鴻應係明知上開三家公司無投標真意，故
    於偵、審中均稱上開三家公司估價單為「不實」估價單，原
    審執被告、李金溝及吳其鴻不諳法律所為不精確用語，據以
    認定前述三家公司估價單為不實文書，並認被告就估價單部
    分，有偽造私文書犯行，尚有未洽。
  5.被告及李金溝有偽造文書犯意聯絡，並由李金溝在職務所掌
    簽呈上為不實登載：按本件檢察官係起訴被告等於簽呈上為
    不實登載，業據公訴檢察官於原審審理中敘明在卷（原審卷
    一第75頁），合先敘明。又本件採購案係經內定，並由吳其
    鴻取得其他不知情廠商估價單後，交予被告，以符合三家廠
    商比價之形式上規定，已詳如前述，故被告及李金溝均明知
    本件採購案並無實際由廠商投標及比價，且上開估價單除博
    喬公司有實際承包意願外，其餘估價單均屬陪標性質一節，
    自可認定。按招標或比價，係透過公平、公開之程序，以確
    保品質、價格趨於有利之制度。故參與廠商應有實際而非僅
    有形式參與，否則即難達此目的。惟被告及李金溝均明知上
    情，仍推由李金溝於95年5月8日及95年7月12日其採購職務
    所掌完成開標紀錄之二份簽呈上為「經請三家印刷公司報價
    評估，博喬公司印製符合規格，單價合理」之不實登載，並
    依簽呈流程請當時之社長顏恩威核可，而達成渠等由博喬公
    司承包本件採購案之目的，有上開簽呈二份及附件估價單、
    開標紀錄在卷可稽（法務部調查局移送書卷第38頁至第43頁
    、第56頁至第61頁），足認李金溝與被告確有為達內定由博
    喬公司得標之目的，由被告自吳其鴻處取得大暉、誠毅、建
    德公司之估價單並持以行使，以此一詐術之施行，表示上開
    公司曾提出估價單、參與投標之不實訊息，而遂行渠等以限
    制性招標之方式，排除其他廠商參與投標，並以形式上三家
    廠商比價而完成決標程序之目的。又李金溝與被告復於95年
    5月8日及同年7月12日，兩度共同持上開估價單，簽請改採
    限制性招標，並待該簽呈經不知情之金門日報社社長核可後
    ，再與博喬公司進行議價程序，使其他廠商無法參與投標，
    顯足生損害於其他具有投標資格之廠商，且因未經實質競標
    程序，亦足生損害於金門日報社對採購發包管理之正確性。
    是渠等構成2次在公文書為不實登載及2次政府採購法第87條
    第3項之妨害投標犯行，應堪認定。
  (4)被告雖辯以：不實估價單為李金溝所寫，估價單上的內容均
    由李金溝決定，伊無權決定，亦未填製前揭不實估價單云云
    。惟查，證人即金門日報社人事管理員陳慧美於偵查中證稱
    ：金門日報社印刷廠的主要業務職掌為印製金酒公司酒盒及
    縣政府公報，選舉時並須印製金門地區選票，印刷廠內雖有
    很多人員，但實際經辦業務的只有廠長李金溝跟作業員即被
    告2人等語（98偵150號卷第101頁）。又卷附金門縣金門日
    報社印刷廠人員業務職掌暨三級代理人表（98偵150號卷第
    88頁）明確指出所有金門日報社印刷廠人員中，僅被告的業
    務職掌包含「金酒公司業務承接」。再核證人李金溝證稱：
    金門日報社將0.6公升提盒轉包予博喬公司，所有的採購、
    估價、轉標過程都是由被告負責辦理，只要合乎程序，伊就
    用印，當時因金酒公司急著要提盒，又已內定由博喬公司得
    標，伊就請被告去取得其他廠商的估價單，以形式上符合改
    採限制性招標的要件等語（原審卷二第258至259頁）。暨證
    人吳其鴻證稱：伊曾接過被告電話請託，請伊提供其他廠商
    的估價單，所以伊有提供大暉公司的空白估價單給金門日報
    社等語（原審卷二第248頁）。益顯被告確已實質參與不實
    估價單之取得及上簽改採限制性招標之相關事宜，並非全由
    李金溝所為而概與之無涉。是被告前揭辯解，純係事後推諉
    卸責之詞，不足為採。
  (二)關於收取回扣部分：
  (1)被告依修正前、後之刑法規定，均係公務員，已詳如前述，
    不再贅述。
  (2)金門日報社依政府採購法將0.6公升高粱酒提盒轉包予博喬
    公司承製，核屬購辦公用物品之行為：
  按貪污治罪條例第4條所稱之「公用」財物，原應包括「公
    有」財物在內，不能因法文僅提及「公用」，未提及「公有
    」，即遽為排除「公有」財物之適用，最高法院62年台非字
    第36號判例意旨可供參考。又中油公司為公營事業機關，服
    務於公營事業機關之人員，亦為依據法令從事公務之人員。
    上訴人為中油公司所屬加油站站長，因職務上關係而持有中
    油公司營業收入之油款，該油款自屬公有財物，上訴人變易
    持有為所有之意思，予以侵占入己，自應負依據法令從事公
    務之人員，侵占公有財物罪責。至於中油公司與顧客之間買
    賣汽油，雖屬私經濟行為，但與上訴人為依據法令從事公務
    之人員，侵占公有財物，係屬二事，不能謂中油公司與顧客
    之間為私經濟行為，因而變更上訴人與中油公司間之關係，
    最高法院87年度台上字第1016號判決要旨參照。
  次按公營事業經辦採購案倘應適用政府採購法時，已非純粹
    之私法關係，仍屬具有法定職務權限之公共事務，最高法院
    97年度台上字第6309號判決揭明此旨。且公營事業本於政府
    採購法委外購辦物品，所購辦之物品既係提供公營事業所用
    ，縱公營事業購辦該物品係用以從事私經濟行為，仍無礙該
    物品係提供公營事業所用之本質，自應認定該物品為公用物
    品，合先敘明。
  查金酒公司將0.6公升高粱酒提盒18萬6千個委由金門日報社
    施作，業據證人李金溝於偵查中證述綦詳（98偵150號卷第
    72頁），並有金門縣物資處開標/議價/決標/流標/廢標紀錄
    表1紙（98偵150號卷第8頁）附卷可參。而金門日報社為公
    營事業，係金門縣政府所屬機關，已如前述。則金門日報社
    依政府採購法將金酒公司高粱酒提盒全數轉包予博喬公司施
    作，揆諸前揭說明，已非純粹之私法關係，而係履行其法定
    職務權限之公共事務。又博喬公司日後為履約所交付之高粱
    酒提盒，既係提供金門日報社履行其對金酒公司採購合約所
    用之物，當認該提盒之性質為提供公營事業所用之物，核屬
    公用物品。是金門日報社轉包高粱酒提盒業務予博喬公司，
    要屬購辦公用物品行為至明。
  縱依卷附金門酒廠實業股份有限公司購置定製財物（含勞務
    ）投標須知補充說明書中，履約管理第2點提及：「得標廠
    商應自行履行工程、勞務契約，不得轉包」，有該補充說明
    書1紙（98偵150號卷第12頁）在卷可考。而本件金門日報社
    確有事後違約轉包之情，亦據證人李金溝於偵查中證述無訛
    （98偵150號卷第73頁）。暨本件另有違反政府採購法第87
    條第3項之妨害投標情事，業已審認於前。然違約轉包及妨
    害投標等情，均無礙金門日報社為履行與金酒公司之採購合
    約，將提盒轉包予博喬公司，藉此購辦公營事業所用之物乙
    事至明。
  (3)被告確曾自博喬公司之業務經理吳其鴻處，兩度收取回扣，
    金額分別為3萬元及2萬1千元
  經原審函詢金門日報社，有關博喬公司為履約將提盒運送至
    金門料羅碼頭後，在金門地區陸上運送至金門日報社或金酒
    公司之運費應由何人負擔一節，該報社函覆略以：本社於95
    年5月及同年7月間，兩度與博喬公司訂有0.6公升罈裝酒提
    盒採購契約，兩項合約之金門陸上運輸皆由本社委請貨運行
    載運至本社，因當初係由車運行司機直接聯絡本社印刷廠人
    員，因此是由料羅碼頭載運至本社或是由料羅碼頭直接載運
    至金酒公司清點交貨已難查證，海運運費係由廠商負擔，陸
    運運費則由本社負擔，契約雖無明文約定應由何方支付陸上
    運費，惟陸上運輸之費用皆由貨運行向本社請款支付，但實
    際支付之日期與金額因無詳細資料記載，難以確認等情，有
    金門縣金門日報社100年1月12日報經字第1000000042號函文
    1紙（原審卷三第37頁）在卷可參。復經原審依職權傳喚負
    責陸上運送之金湖貨運行負責人許博勛到院證稱：金門日報
    社在金門地區之陸上運送均由伊負責，包括本件提盒在金門
    地區之陸上運送部分。伊接案過程有時是報社通知，有時是
    碼頭理貨員通知，但從未針對個案臨時於碼頭議價載運之情
    形，且伊幫金門日報社送貨後，均填具請款單向報社請款，
    報社皆以匯款方式匯入金湖貨運行戶頭，從未有於碼頭直接
    收取現金之情形等語（原審卷三第103至105頁）。此外，並
    有金湖貨運行向金門日報社請領上開提盒之統一發票，及金
    門日報社撥付款項之會計粘貼憑證用紙在卷可參（98年度偵
    字第261號卷第90頁及第91頁），足認本件博喬公司為履約
    所交付之提盒，自料羅碼頭上岸後，均由金湖貨運行負責於
    金門地區之陸上運送事宜，及陸上運送之費用皆由金門日報
    社匯款予金湖貨運行，並無貨運行司機於碼頭臨時議價、收
    取運費等情事。
  證人吳其鴻於警詢中陳稱：博喬公司先後交付兩批0.6公升
    高粱酒提盒予金門日報社，第一批交付6萬個，伊依照每只
    提盒0.5元計算，交付現金3萬元予呂添全，第二批交付7萬
    個，伊依照每只提盒0.3元計算，交付現金2萬1千元予呂添
    全，呂添全跟伊說要按照交貨數量給付0.3元至0.5元不等之
    現金，伊雖明知博喬公司依約僅需將貨運至料羅碼頭，不需
    另付金門地區之陸上運輸費用，但伊為生意人，只想順利請
    到款項，伊也曉得呂添全是要回扣，只是故意不明講，所以
    仍依呂添全之要求，按交貨數量給付0.3元至0.5元不等之現
    金予呂添全等語（98年4月24日魏再榮調查卷第129頁至第13
    0頁）；復於偵查中結證稱：0.5元及0.3元的回扣，伊是到
    金門直接拿現金給呂添全的，0.5元及0.3元的區分是第一次
    單價8.95元，所以就收0.5元，第二次單價8.5元，所以就收
    0.3元，呂添全是沒有直接跟伊說要收回扣，不過他有說，
    從碼頭運到酒廠要運費，叫伊要支出，所以伊只好給，不然
    貨放在碼頭也不行。伊雖知道金門地區陸上運費不用另行支
    付，但伊感覺呂添全是要回扣，伊有跟博喬公司老闆王榮傑
    私下報告說感覺對方要拿錢，我們就想說只有幾萬元而已，
    為求順利驗收，也就付了。至於付錢的詳細時間，伊記不得
    了，但都是在吃飯的地方，第一筆3萬元是直接交給呂添全
    本人，第二筆2萬1千元也是在吃飯的地方，呂添全也有在場
    ，伊直接將那筆錢交給呂添全旁邊的一位先生，因呂添全介
    紹他是開貨車的司機等語（原審卷三第44、51頁）。參酌證
    人王榮傑於偵查中證稱：吳其鴻剛與伊對質，伊確曾交付吳
    其鴻兩筆款項，分別為3萬元及2萬1千元，吳其鴻請款的時
    候，伊也不去追究什麼名堂，只要工作順利完成，趕快請款
    就好了，且因這兩筆款項是私人帳，沒有收據，也沒有簽單
    ，故沒有登帳等情（原審卷一第50頁）。渠二人就博喬公司
    確曾支付兩筆款項，分別為3萬元及2萬1千元乙節，互核相
    符，堪認屬實。再經檢察官囑託對吳其鴻及被告施以測謊鑑
    定，就吳其鴻部分，鑑定結果為：「受測人吳其鴻於測前會
    談中自陳，曾先後二次在金門支付金酒公司之提盒運費共計
    5萬1千元，第一次運費3萬元交付予呂添全本人，第二次運
    費2萬1千元交付予呂添全指定之某不詳男子，交付當時呂添
    全亦在場。經測謊儀器施測後，吳其鴻就伊有沒有在金門親
    自交付3萬元運費給呂添全本人，答稱「有」，而此一回答
    經鑑識後，並無不實反應」；另就被告部分，因被告於受測
    前一日晚間突因急診住院，故未進行測試。有卷附98年5月
    25日第2009C0028號測謊鑑定書1紙（原審卷一第37至38頁）
    在卷可憑。公訴人並於原審100年4月14日言詞辯論期日，當
    庭陳稱：呂添全雖答應接受測謊，但測謊前一天藉故血糖偏
    高、腸胃問題要住院，伊曾協同測謊人員到院拜訪值班醫師
    ，醫師說被告情況不嚴重，只是一般血糖偏高，如果願意接
    受測謊，是沒有問題的，伊親自到病房拜訪被告，結果被告
    堅持不願意接受測謊等語（原審卷三第142頁）。參合上情
    及金門地區陸上運輸費用確由金門日報社支付，博喬公司根
    本無須另行負擔等情，應認證人吳其鴻於警詢及偵查中所稱
    ：伊感覺被告是以運費為藉口而要求回扣，故先後交付3萬
    元及2萬1千元乙節，合乎情理及現有卷內證據，應堪採信。
  至於證人吳其鴻雖於原審審理中改稱：0.5元及0.3元是伊在
    料羅碼頭跟貨運行司機喊價後的價碼，兩批是由不同的貨運
    司機運送，伊把3萬元及2萬1千元直接交給貨運行司機，且
    兩次交款的地點皆在碼頭，而呂添全均未在現場云云（原審
    卷二第233、236至237、250頁）。惟查，本件博喬公司為履
    約所交付之提盒，自料羅碼頭上岸後，均由金湖貨運行負責
    陸上運送事宜，且陸運費用皆由報社匯款予金湖貨運行，並
    無貨運行司機於碼頭臨時議價、收取運費等情事，業已詳述
    於前。是證人吳其鴻於原審審理中所稱陸上運費係伊隨貨物
    到達料羅碼頭後，在碼頭臨時議價並交付運費乙節，除與其
    於警詢及偵查中所證述情節不相符外，亦悖於現有卷證，實
    難採信。再檢視博喬公司與金門日報社間之採購合約，清楚
    約定本件交貨地點在「金門碼頭」，有金門日報社採購規格
    說明補充規定1紙（法務部調查局福建省調查處刑事案件移
    送書第83頁）在卷可按。則博喬公司僅須將提盒海運至料羅
    碼頭，即已履行其給付義務，何須另行支付陸上運費，又倘
    為運費，何故無法登載於帳冊，顯與交易常情有違，益徵證
    人吳其鴻於原審審理中之前揭證述，存有迴護被告、為被告
    脫罪之疑慮，礙難採憑。當以其於警詢及偵查中一致證稱被
    告以運費為名，要求回扣，先後索得3萬元及2萬1千元乙節
    ，方與卷內客觀事證相吻合（即陸上運費係由金門日報社負
    擔，博喬公司負責人王榮傑確為履約請款順利，未登帳而私
    下撥交吳其鴻3萬元及2萬1千元，暨測謊鑑定顯示吳其鴻確
    曾在金門地區交付呂添全3萬元等情）。
  被告雖又辯稱：「可能是吳其鴻假藉我的名義向他老闆拿錢
    ；採購的業務是魏再榮在辦的，不是我辦的」云云，被告辯
    護人辯稱：「吳其鴻並非三歲小孩，豈會對一個履約、驗收
    、請款毫無關聯的人給付金錢，以求履約及請款順利呢」等
    語。本件收取回扣部分，係證人吳其鴻於警詢及偵查中所指
    述，已分敘於前，吳其鴻之證詞並經測謊檢視作為補強，有
    上開測謊鑑定書在卷可憑，如證人吳其鴻確係假藉被告索取
    回扣名義，向其老闆王榮傑騙取5萬1千元金額，則於檢警調
    查時，其故為上開不實指述，應知已有為掩飾自己犯行而誣
    陷被告犯重罪之情，則其於測謊時，應會表露緊張及不實反
    應，始符常情，惟證人吳其鴻於警、偵訊已堅指無誤，且測
    謊時亦無不實反應，堪信證人吳其鴻確無被告所稱假藉名義
    向其老闆訛財之舉。至於被告及辯護人雖稱本件採購案後段
    均由魏再榮負責，被告不再參與，吳其鴻應無「為求順利驗
    收，也就付錢」之必要，故證人吳其鴻所述並非實在，惟查
    ，證人魏再榮於偵查結證稱：「當時印刷廠廠長李金溝有上
    簽呈，簽呈上直接敘明要與博喬議價，經當時社長核准後交
    由經理部，由我負責辦理，我就發函給金門物資處辦理議價
    ，並通知博喬公司吳其鴻到金門議價，其間我只有在金門物
    資處議價時見過吳其鴻二次，除此之外沒有私下與他聯繫過
    ，（問：當紙盒運到金門時，是由何人負責驗收？）印刷廠
    負責，當時是何人負責的我不清楚」等語（98年度偵字第15
    0號卷第132頁），而金門日報社於95年6月12日出具，博喬
    公司交付0.6公升罈裝酒盒6萬個之驗收報告單上，點收員欄
    係蓋「總領班呂添全」，承辦單位欄蓋「作業員魏再榮、經
    理部經理蔡世舜」，會辦單位欄則蓋「印刷廠廠長李金溝」
    ，有該驗收報告單附卷可參（98年度偵字第261號卷第89頁
    ），足證被告仍有參與提盒交貨之驗收工作，益徵證人吳其
    鴻所稱「為求順利驗收，也就付錢」之語，確屬實情。被告
    上開所辯，均非實在，自無從採為對被告有利之認定。
  按貪污治罪條例第4條第1項第3款所規定，經辦公用工程收
    取回扣罪之所謂回扣，係指公務員意圖不法之所有，將應付
    給之工程價款中，與對方約定，提取一定比率或扣取其中一
    部份，據為不法之所有而言，最高法院88年度台上字第1862
    號判決要旨可資參照。查本件博喬公司業務經理吳其鴻先後
    交付之3萬元及2萬1千元，其計算之基礎在於第一筆交貨數
    量為6萬個提盒，以每只提盒收取0.5元之方式，計得3萬元
    ，而第二筆交貨數量為7萬個提盒，以每只提盒收取0.3元之
    方式，計得2萬1千元。併參金門日報社購辦提盒，第一批應
    支付每只提盒8.95元之貨款，第二批應支付每只提盒8.5元
    之貨款，有金門縣物資處95年5月22日及95年7月19日開標/
    議價/決標/流標/廢標紀錄表各1紙（法務部調查局福建省調
    查處刑事案件移送書第43、61頁，其中第一批單價為總價53
    萬7千元÷數量6萬個＝每只8.95元；第二批單價即底價8.5
    元）在卷可參。當認被告與吳其鴻間，確就應給付之履約價
    款中，提取前揭比例做為被告之不法所得，核與前揭回扣定
    義，並無不合。益證被告先後收受之3萬元及2萬1千元為回
    扣無誤。
  再本件被告兩次收取回扣之時點、地點，據證人吳其鴻於警
    詢中證稱：兩次都是伊在金門以現金親手交給呂添全的等語
    （98年4月24日魏再榮調查卷第129頁）。而吳其鴻兩度赴金
    門之時間，分別為95年6月13日及95年8月至10月間，亦經證
    人吳其鴻結證在卷（原審卷二第231、234頁）。鑑於吳其鴻
    就其至金門之時間一節，應無故為不實證述之疑慮，又與博
    喬公司送提盒至金門之時間點相符，堪認其於原審審理中所
    為此部分之證述，應屬可採。
二、綜上所述，被告否認犯行之辯解，與調查所得事證不符，無
    可採信，本件事證明確，被告與李金溝兩度在簽呈上為不實
    登載、使廠商無法投標，暨被告兩度購辦公用物品收取回扣
    犯行，均可認定，應依法論科。
三、新舊法比較部分：
  (一)本件僅就被告於95年5月間偽造文書、違反政府採購法及收
    取回扣部分為新舊法比較，至於95年7月1日以後，被告所為
    行為，因新法業經施行，自應適用修正後之現行刑法，合先
    敘明。
  (二)查被告行為後，刑法業於94年2月2日修正公布，95年7月1日
    施行，其中與本件有關之第2條、第10條第2項、第28條、第
    55條均已修正。按行為後法律有變更者，適用行為時之法律
    。但行為後之法律有利於行為人者，適用最有利於行為人之
    法律，修正後刑法第2條第1項定有明文。此條文係規範行為
    後法律變更所生新舊法比較適用之準據法，本身尚無新舊法
    比較之問題，於新法施行後，應一律適用新法第2條第1項之
    規定，為「從舊從輕」之比較。且新舊法比較時應就罪刑有
    關之共犯、未遂犯、想像競合犯、牽連犯、連續犯、結合犯
    ，以及累犯加重、自首減輕暨其他法定加減原因（如身分加
    減）與加減例等一切情形，綜其全部罪刑之結果而為比較，
    最高法院95年度第8次刑事庭會議決議要旨參照。茲就本件
    新舊法比較結果敘述如下：
  (1)刑法關於公務員之定義，依修正前刑法第10條第2項規定：
    「稱公務員者，謂依法令從事於公務之人員」。而修正後則
    改為：「稱公務員者，謂下列人員：一、依法令服務於國家
    、地方自治團體所屬機關而具有法定職務權限，以及其他依
    法令從事於公共事務，而具有法定職務權限者。二、受國家
    、地方自治團體所屬機關依法委託，從事與委託機關權限有
    關之公共事務者。」因前揭修正涉及公務員定義之變更，自
    屬法律變更。且貪污治罪條例部分條文亦於95年5月30日修
    正，並於同年7月1日施行，修正前該條例第2條規定：「依
    據法令從事公務之人員，犯本條例之罪者，依本條例處斷；
    其受公務機關委託承辦公務之人，犯本條例之罪者，亦同。
    」。嗣因應刑法修正而改為：「公務員犯本條例之罪者，依
    本條例處斷」。準此，修正後貪污治罪條例第2條關於公務
    員之定義，即應回歸適用修正後刑法第10條第2項之規定。
    是經比較新舊法之結果，修正後刑法第10條第2項有關公務
    員之定義較修正前趨於嚴格，自以修正後之規定較有利於被
    告。惟本件無論修法前、後，被告行為時之身分均符合刑法
    上所稱之公務員，皆有貪污治罪條例之適用，並無二致。
  (2)刑法第28條共犯之規定，業將舊法之「實施」改為新法之「
    實行」，原「實施」之概念，包括陰謀、預備、著手及實行
    等階段之行為，然修正後僅限於共同「實行」犯罪行為者，
    始成立共同正犯。是新法下共同正犯之範圍已限縮、排除陰
    謀犯、預備犯之共同正犯，自屬法律有變更，經比較新舊法
    之結果，當以修正後刑法第28條規定較有利於被告。惟本件
    被告就其與李金溝間，共同偽造文書及妨害投標犯行部分，
    無論依新舊法，均成立共同正犯，適用舊法並未不利於被告
    。
  (3)刑法第55條後段關於牽連犯之規定業經刪除，依修正前之規
    定，被告於95年5月間，所為妨害投標及偽造文書犯行，因
    具方法目的之牽連關係，為牽連犯，應從一重論以刑法第21
    3條公文書不實登載罪處斷（詳如後述）。惟依修正後之規
    定，前揭2罪應予分論併罰。是經比較新舊法之結果，應以
    修正前之規定較有利於被告。
  (4)貪污治罪條例第6條第1項之罪得併科罰金，被告行為後，刑
    法關於罰金刑之規定業經修正公佈，舊法第33條第5款「罰
    金：一元以上」之規定，修正公佈為新法第33條第5款「罰
    金：新臺幣一千元以上，以百元計算之」，新法施行後，應
    依新法第2條第1項之規定，適用最有利於行為人之法律（最
    高法院九十五年第八次刑事庭會議決議參照）。比較新舊法
    結果，刑法法定本刑中列有罰金刑者，舊法顯然較有利於行
    為人，被告本件犯罪關於法定罰金刑（貪污治罪條例併科罰
    金）部分，以「行為時」之舊法第33條第5款定其罰金部分
    之法定刑，對被告較為有利（最高法院九十五年五月二十三
    日第八次刑事庭會議決議，臺灣高等法院暨所屬法院九十五
    年法律座談會刑事類第一、二號提案研討結論採此見解）。
  (三)綜上所述，經比較前揭條文修正前後之規定，揆諸上開決議
    要旨及刑法第2條第1項之「從舊從輕」原則，應一體適用修
    正前刑法之規定，對被告較為有利。至褫奪公權、沒收、追
    徵、追繳或抵償，因屬從刑，須從屬於主刑所應適用之法律
    ，併此敘明。
四、論罪科刑部分：
  (一)按簽呈、議價記錄、簽乃用以證明各件工程發包已經過廠商
    投標比價之作業程序過程，始交由投標最低之得標廠商承攬
    ，為公務員職務上所製作之文書，屬公文書應無疑義。次按
    刑法第213條之公務員登載不實公文書罪，旨在保護公文書
    之正確性，以維護公文書之公信力，所謂明知為不實之事項
    而登載，祇須登載之內容反於事實之真實性而出於直接故意
    者，即屬相當，而以未經實際競標，利用借牌圍標行為所作
    成虛偽比價或虛偽開標之紀錄，假冒已經合法踐行公開競標
    程序，即已反於事實之真實性（最高法院98年度台上字第10
    73號判決要旨參照）。茲政府採購法之立法目的在於建立公
    平、正當之「實質」競標程序，倘投標廠商對於政府相關機
    關所經辦發包之公用物品進行借牌陪標，而公務員亦事先知
    情而從旁予以配合，則該公務員既然對於借牌投標、陪標之
    不法廠商所提出之相關估價單，業已知悉其並非出自個別廠
    商各自獨立基於參與競標之真意所為，而係出於借牌圍標者
    之個人決意，縱其因欲避人耳目而於發包流程仍具備「形式
    」之競標程序，因其業已破壞「實質」之競標程序，公務員
    當然須就其將非實質競標之不實開標、決標流程事項登載於
    職務上所掌管之開標、決標公文書之行為，負刑法第213條
    之公務員登載不實事項於公文書罪。又刑法第213條之公務
    員明知不實之事項登載於公文書罪，旨在保護公文書之正確
    性，而維公文書之公信力。本罪係公務員明知不實，仍故以
    反於事實之事項，登載於其所掌之公文書，而有致公眾或他
    人受損害之虞，為其構成要件；所謂明知不實事項而登載，
    祗須登載之內容失真出於明知，致所登載之基礎事實有所不
    實，並不問失真情形為全部或一部，亦不問其所以失真係出
    於虛增或故減。此項反於事實所作成之文書，祇要就客觀上
    為一般觀察，顯有生損害於公眾或他人之虞者，即屬相當；
    實際上有無生損害於公眾或他人，或損害是否已彌補，或該
    公務員之同僚或長官，於會簽或核批該文書時，已否知其為
    不實，能否受其矇蔽，均不足以阻卻其犯罪之成立（最高法
    院96年度台上字第5852號判決意旨參照）。
  (二)本案係李金溝與被告為達內定由博喬公司得標之目的，相互
    分工，由被告先自吳其鴻處取得大暉、誠毅、建德公司之估
    價單，再交予李金溝，復由李金溝於95年5月8日及同年7月
    12日，兩度持上開估價單，簽請改採限制性招標，並於簽呈
    上將非實質競標之不實開標、決標流程事項登載於職務上所
    掌管之開標、決標公文書，並待該簽呈經金門日報社社長認
    可後，再與博喬公司進行議價程序，使其他廠商無法參與投
    標，自生損害於其他具有投標資格之廠商及金門日報社對採
    購發包管理之正確性。故核被告呂添全所為，係犯政府採購
    法第87條第3項之妨害投標罪、刑法第213條之公文書不實登
    載罪（原起訴罪名為刑法第216條、第215條行使業務登載不
    實罪嫌，嗣經公訴檢察官當庭變更為刑法第216條、第213條
    行使公文書不實登載罪）、貪污治罪條例第4條第1項第3款
    之購辦公用物品收取回扣罪（原起訴罪名為經辦公用工程收
    取回扣罪，嗣經公訴檢察官當庭變更為購辦公用物品收取回
    扣罪）。公訴意旨就本件簽呈部分，認被告係犯刑法第216
    條、第215條之行使業務登載不實文書罪，容有誤會。惟本
    件基本社會事實同一，且公訴檢察官已於本院審理中當庭將
    起訴書所引之刑法第216條、第215條行使業務登載不實文書
    罪，變更為同法第216條、第213條之行使公文書上登載不實
    罪（本院卷第189頁反面），自屬適法，又公訴人既已變更
    起訴法條如上，自毋庸再諭知變更起訴法條。再按刑法第21
    6條之行使第213條之公務員登載不實文書罪，係以行為人本
    於該文書之內容有所主張為成立要件，公務員就所擬之公文
    為呈判或會簽，乃其職務上之層轉行為，並非自己持用該文
    書對於內容有何主張，尚與行使有別，公訴人認被告構成刑
    法第216條、第213條行使不實登載公文書罪，尚有未合。又
    被告於95年5月間，採限制性招標使廠商無法投標，所構成
    之妨害投標及公文書不實登載犯行間，具方法目的之牽連關
    係，為牽連犯，依修正前刑法第55條後段規定，應從一重論
    以刑法第213條之公文書登載不實罪處斷。且上開公文書登
    載不實罪，與95年7月間所犯妨害投標及公文書不實登載犯
    行，暨2次購辦公用物品收取回扣犯行，因犯意各別，行為
    互殊，應予分論併罰。至於被告前揭2次妨害投標犯行及2次
    公文書不實登載犯行，與同案被告李金溝間，有犯意聯絡及
    行為分擔，均為共同正犯。
  (二)被告所犯2件貪污治罪條例第4條第1項第3款之罪，所得財物
    分別為3萬元及2萬1千元，已如前述。因所得非鉅，情節尚
    屬輕微，且犯罪所得數額俱在5萬元以下，合於貪污治罪條
    例第12條第1項之規定，均應依法減輕其刑。
  (三)原審以被告事證明確，對於被告予以論罪科刑，固非無見。
    惟查：
  (1)本件卷附之大暉公司、誠毅公司及建德公司之估價單，均非
    偽造之私文書，原審認上開估價單均係偽造，其事實認定，
    尚有未合。
  (2)被告及李金溝係在公文書簽呈上為不實登載，所犯係刑法第
    213條公文書不實登載罪，原審認被告所為係構成刑法第216
    條、第210條行使偽造私文書罪，亦有未洽。
  (四)被告提起上訴，雖無理由，惟原判決既有上開可議之處，顯
    屬無可維持，自應由本院將原判決撤銷，另為適法之判決，
    以期妥適。爰審酌政府採購法之制定目的，在建立公平、公
    開之政府採購程序，以提升採購效率與功能，確保採購品質
    ，使政府採購程序回歸市場競爭機制，然被告企圖在形式上
    製造符合法定投標家數之假象，所為實際上已導致上開標案
    缺乏價格之競爭，使政府採購法所期待建立之競標制度無法
    落實，已害及公益，及被告身為公務員，為圖個人不法利益
    ，於購辦公用物品之際，假借收取運費之名，而行私下收受
    回扣之實，有辱官箴，及其索求回扣金額不高、二次數額不
    同暨犯後態度等一切情狀，分別量處如主文所示之刑，並定
    其應執行刑。
  (五)再被告行為後，刑法第51條第5款亦已修正數罪併罰定其應
    執行刑之上限，由舊法「不得逾20年」提高為「不得逾30年
    」，因已影響刑罰之法律效果，自屬法律有變更。經比較新
    舊法之結果，自以修正前之規定較有利於被告，爰依刑法第
    2條第1項前段規定，適用行為時之舊法即修正前刑法第51條
    之規定，定其應執行刑。
  (六)本件被告兩次妨害投標及公文書登載不實之犯行均在96年4
    月24日以前，合於中華民國九十六年罪犯減刑條例所列減刑
    條件，應依該條例第2條第1項第3款、第7條規定，減其宣告
    刑2分之1。又被告兩度購辦公用物品收取回扣犯行，亦在96
    年4月24日以前，且因情節輕微，所得財物均在5萬元以下，
    有貪污治罪條例第12條第1項之適用，合於中華民國九十六
    年罪犯減刑條例第3條第1項第1款但書之情事，併依中華民
    國九十六年罪犯減刑條例第2條第1項第3款、第7條規定，減
    其宣告刑2分之1。
  (七)按貪污治罪條例第17條僅規定：「犯本條例之罪，宣告有期
    徒刑以上之刑者，並宣告褫奪公權」，對於褫奪公權之期間
    ，即從刑之刑度如何並無明文，故依本條例宣告褫奪公權者
    ，仍應適用刑法第37條第1項或第2項，使其褫奪公權之刑度
    有所依憑，始為合法，最高法院95年度台上字第1054號判決
    要旨可資參照。本件被告兩度購辦公用物品收取回扣犯行，
    經核該犯罪性質，應認有褫奪公權之必要，爰依貪污治罪條
    例第17條及刑法第37條第2項規定，均予宣告褫奪公權4年。
    復按依中華民國九十六年罪犯減刑條例應減刑之罪，經宣告
    褫奪公權逾1年者，其褫奪公權，比照主刑減刑標準定之，
    其期間不得少於1年，該條例第14條定有明文。查被告所犯2
    次購辦公用物品收取回扣罪，既依中華民國九十六年罪犯減
    刑條例第2條第1項第3款規定，減其宣告刑2分之1，揆諸前
    揭規定，自應就各罪經宣告褫奪公權之期間，亦減為2分之1
    。
  (八)至被告於95年6月13日及95年8月至10月間，先後收取回扣3
    萬元及2萬1千元部分，應依貪污治罪條例第10條第1項、第3
    項之規定，均予諭知追繳並沒收，如全部或一部無法追繳時
    ，應以其財產抵償之。
據上論斷，應依刑事訴訟法第369條第1項前段、第364條、第299
條第1項前段，政府採購法第87條第3項，貪污治罪條例第4條第1
項第3款、第10條第1項、第3項、第12條第1項、第17條，刑法第
11條前段、第2條第1項前段、第213條、第37條第2項，修正前刑
法第28條、第55條後段、第51條第5款、第8款、第9款，中華民
國九十六年罪犯減刑條例第2條第1項第3款、第3條第1項第1款但
書、第7條、第14條，判決如主文。
本案經檢察官郭永發到庭執行職務。
中    華    民    國    100    年    11   月    23    日
                  刑事庭審判長法  官  吳昭瑩
                              法  官  劉家祥
                              法  官  黃光進
以上正本證明與原本無異。
如不服本判決，應於收受送達後十日內向本院提出上訴書狀，其
未敘述上訴之理由者並得於提起上訴後十日內向本院補提理由書
（均須按他造當事人之人數附繕本）。
                              書記官  李麗鳳
中    華    民    國    100    年    11   月    23    日